ACORDAO-COMPLETO-2413229

ACÓRDÃO 6681/2020 ATA 19/2020 - PRIMEIRA CÂMARA

VISTOS, relatados e discutidos estes autos, que nesta etapa cuidam de recurso de reconsideração interposto por Adriano Clementino dos Santos contra o Acórdão 4781/2019-TCU-Primeira Câmara;
	ACORDAM os Ministros do Tribunal de Contas da União, reunidos em sessão da Primeira Câmara, ante as razões expostas pelo Relator e com fundamento nos artigos 32, I e 33, da Lei 8.443/1992, e artigo 285, do RI/TCU:
9.1. conhecer do recurso de reconsideração e, no mérito, dar-lhe provimento, tornando insubsistentes os itens 9.1. 9.2 e 9.3 do Acórdão 4781/2019-TCU-Primeira Câmara;
9.2 julgar regulares com ressalva as contas de Adriano Clementino dos Santos, com fundamento nos arts. 1º, inciso I, 16, inciso II, 18 e 23, inciso II, da Lei 8.443/1992, c/c os arts. 1º, inciso I, 208 e 214, inciso II, do Regimento Interno do TCU, dando-lhe quitação; 
9.3. dar conhecimento desta decisão ao recorrente e ao Ministério Público Federal no Estado da Bahia.

Recurso de reconsideração contra decisão que julgou irregulares as contas do recorrente e o condendou ao pagamento de débito e multa em função de omissão no dever de prestar contas de recursos recebidos por meio de Convênio que tinha por objeto a construção de cais de contenção no Rio Boqueirão, no Município de Barro Preto/BA.

Primeira Câmara

Município de Barro Preto/BA.

3. Recorrente: Adriano Clementino dos Santos (XXX.936.445-XX).

13.1. Ministros presentes: Walton Alencar Rodrigues (Presidente), Benjamin Zymler, Bruno Dantas e Vital do Rêgo (Relator).
13.2. Ministros-Substitutos presentes: André Luís de Carvalho e Weder de Oliveira.

VITAL DO RÊGO

Ministro-Substituto Augusto Sherman Cavalcanti.

Cuidam os autos de recurso de reconsideração interposto por Adriano Clementino dos Santos, ex-prefeito de Barro Preto/BA, contra o Acórdão 4781/2019-TCU-Primeira Câmara, relatado pelo Ministro-substituto Augusto Sherman Cavalcanti, por meio do qual o recorrente teve as contas julgadas irregulares, com condenação em débito no valor de R$ 400.000,00, correspondente à terceira parcela de um total repassado de R$ 1.400.000,00, além da aplicação de multa, em função da não apresentação da prestação de contas final do Convênio 726136/2009-MI, que tinha por objeto a construção de um cais de contenção no Rio Boqueirão. 
2.	Em função da existência de pareceres divergentes no âmbito da Secretaria de Recursos, farão parte deste relatório a instrução elaborada por auditor da Secretaria de Recursos (peça 78) , o pronunciamento do titular da Serur (peça 80) e o parecer do Ministério Público (peça 81) .
3.	A seguir transcrevo a instrução da peça 78, que contou com a anuência do diretor da unidade técnica (peça 79) .
Trata-se de recurso de reconsideração interposto por Adriano Clementino dos Santos (peças 55-60 e 65-77) , pelo qual contesta o Acórdão 4.781/2019-TCU-1.ª Câmara (relator Ministro-Substituto Augusto Sherman Cavalcanti) , prolatado na Sessão Ordinária realizada em 25/6/2019 (peça 46) . 
2. A deliberação recorrida apresenta o seguinte teor:
9.1. com fundamento nos arts. 1º, inciso I, 16, inciso III, alínea "c", e §2º, b da Lei 8.443/1992 c/c os arts. 19 e 23, inciso III, da mesma Lei, e com arts. 1º, inciso I, 209, I, 210 e 214, inciso III, do Regimento Interno, julgar irregulares as contas do Sr. Adriano Clementino dos Santos (CPF XXX.936.445-XX) , ex-prefeito do Município de Barro Preto/BA (gestão 2009/2012) , condenando-o ao pagamento da quantia a seguir especificada, com a fixação do prazo de quinze dias, a contar da notificação, para comprovar, perante o Tribunal (art. 214, inciso III, alínea "a", do Regimento Interno) , o recolhimento da dívida aos cofres do Tesouro Nacional, atualizada monetariamente e acrescida dos juros de mora, calculados a partir da data discriminada, até a data do recolhimento, na forma prevista na legislação em vigor:
	VALOR ORIGINAL (R$) 
	DATA DA OCORRÊNCIA

	400.000,00
	26/10/2012

9.2. aplicar ao Sr. Adriano Clementino dos Santos (CPF XXX.936.445-XX) a multa prevista no art. 57 da Lei 8.443/1992, no valor de R$ 150.000,00, fixando-lhe o prazo de quinze dias, a contar da notificação, para que comprove perante esta Corte o recolhimento da mesma aos cofres do Tesouro Nacional;  
9.3. autorizar, desde logo, a cobrança judicial da dívida, nos termos do art. 28, inciso II, da Lei nº 8.443/1992, caso não atendida a notificação;
9.4. encaminhar cópia desta deliberação ao Procurador-Chefe da Procuradoria da República na Bahia, nos termos do § 3º do art. 16 da Lei 8.443/1992 c/c o § 7º do art. 209 do Regimento Interno do TCU, para adoção das medidas que entender cabíveis.
HISTÓRICO 
3. O presente processo cuidou originalmente de Tomada de Contas Especial - TCE instaurada pelo Ministério da Integração Nacional, por intermédio da Secretaria Nacional de Defesa Civil - SEDEC/MI, em desfavor do Sr. Adriano Clementino dos Santos, ex-prefeito do Município de Barro Preto/BA (gestão 2009-2012) . 
4. A motivação para a instauração das contas foi a não apresentação da prestação de contas final do Convênio 726136/2009 (Siconv 726136) (peça 1, p. 235-249) , cujo objeto é a construção do cais de contenção no Rio Boqueirão, no Município de Barro Preto/BA. O valor total do ajuste chegou a R$ 1.435.000,00, sendo R$ 35.000,00 de contrapartida (peça 2, p. 38-40, 198-200 e 390-392) . A vigência compreendeu o período entre 15/1/2010 a 14/1/2013, considerando as prorrogações.
5. As contas parciais (peça 2, p. 54-152, 222-356 e 366-372) referentes às duas primeiras parcelas, no valor de R$ 500,000,00 cada, foram aprovadas pelo órgão concedente (peça 2, p. 176-180 e 374-377) . Na ausência das contas finais foi instaurada a tomada de contas especial (peça 3, p. 152-156) pelo valor total transferido ao município convenente, sendo este o débito em valor original imputado ao Sr. Adriano pelo Relatório de TCE 017/2015 (peça 3, p. 181-195) .
6. No âmbito do TCU foi realizada a citação do ex-prefeito (peças 8-9) , e suas alegações de defesa (peça 11) foram rejeitadas pela unidade instrutora (peças 13-15) , entretanto, o débito considerado correspondeu apenas ao valor da terceira parcela de recursos, ou seja, R$ 400.000,00. Por sua vez, o Ministério Público/TCU propôs que o débito correspondesse ao valor total do convênio, pois não havia notícia da funcionalidade da parte executada do objeto conveniado (peça 16) . 
7. Em seguida, o relator a quo determinou a realização de diligência, a fim de se conhecer o estágio atual das obras, entre outras questões, sendo informada sua conclusão, com bom funcionamento, conforme Relatório de Visita Técnica 154/2017/DPM/CGPP (SEDEC) /DPP/SEDEC (peças 17-39) . Em consequência, a unidade instrutora novamente propôs que o débito original correspondesse ao valor da terceira parcela do convênio, mas, desta feita, por ausência da comprovação do nexo causal entre recursos e despesas (peças 42-44) . O MP/TCU e o relator anuíram a tal proposta, sendo proferido o Acórdão 4.781/2019-TCU-1.ª Câmara agora recorrido (peças 45-48) .
EXAME DE ADMISSIBILIDADE
8. Em exame preliminar de admissibilidade esta secretaria propôs conhecer o recurso de Adriano Clementino dos Santos (peças 61-62) , suspendendo-se os efeitos dos itens 9.1, 9.2 e 9.3 do Acórdão 4.781/2019-TCU-1.ª Câmara, o que foi ratificado por Despacho do Ministro Vital do Rêgo (peça 64) . 
EXAME DE MÉRITO
9. Delimitação do recurso
9.1. Constitui objeto do recurso de Adriano Clementino dos Santos definir se a documentação anexada comprova o vínculo entre os recursos federais geridos no âmbito do Convênio 726136/2009 e as despesas alegadas, ensejando a aprovação da terceira parcela transferida ao Município de Barro Preto/BA pelo Ministério da Integração Nacional. 
9.2. Do nexo entre recursos e despesas 
9.2.1. O recorrente argumenta que a última parcela de recursos foi transferida ao Município de Barro Preto/BA em 26/10/2012, próximo do final de seu mandato, dificultando a coleta de documentos e o cumprimento de prazos para a correspondente prestação de contas. 
9.2.2. Afirma que sua sucessora na prefeitura municipal, Sra. Jaqueline Reis da Mota, era sua inimiga política e não se esforçou para cumprir a Súmula-TCU 230. Ainda, defende que mero expediente apresentado pela nova prefeita ao TCU não pode configurar por si só efetiva dificuldade para prestar contas. 
9.2.3. Prossegue informando que requereu (peça 56) ao município convenente, em 4/10/2019, cópia de documentos sobre as despesas realizadas com os recursos da terceira e última parcela transferida pelo ministério concedente, sendo atendido (peça 58) pelo Ofício 460/2019, de 17/10/2019, com a cópia da seguinte documentação anexada: (a) extratos da conta corrente do ajuste e da aplicação financeira desde outubro/2012 até outubro/2019 (Conta 21.148-6 e Agência 2166-0) (peças 59-60 e 75-77) ; (b) guia de recolhimento comprovando a devolução do saldo existente na conta do convênio em outubro/2019 (peça 57) e (c) Processos de Pagamento 3887, 3888, 3892, 4240, 4258, 4259, 4597, 4598 e 4646, relacionados com as despesas realizadas com a última parcela do convênio (peças 66-74) .
9.2.4. Por fim, registra que recentemente encaminhou a Prestação de Contas Final do Convênio 726136/2009 ao órgão concedente. 
Análise
9.2.5. O voto que orientou o Acórdão 4.781/2019-TCU-1.ª Câmara esclarece que o débito imputado ao Sr. Adriano tem por pressuposto a ausência de comprovação do nexo causal entre os recursos recebidos pela Prefeitura Municipal de Barro Preto/BA a título da terceira parcela do Convênio 726136/2009 e as despesas realizadas (peça 47, item 12-14) . Para comprovar o nexo em questão, o recorrente anexou cópia dos processos de pagamento das despesas, conforme a seguinte tabela:
	Processo de Pagtº
	Peça
	Credor
	Valor (R$) 
	Data do Pagtº
	Extrato Conta (peça, pág) 

	3888
	66
	PM Barro Preto/BA
	1.200,00 IRRF 
	8/11/2012
	 (60, p. 84) 

	4597
	67
	CENNEG
	1.626,96
	28/12/2012
	 (60, p. 85) 

	4598
	68
	CENNEG
	2.169,27 ISS a recolher peça 72
	28/12/2012
	Idem

	3887
	69
	PM Barro Preto/BA
	4.000,00 iss retido fonte
	8/11/2012
	 (60, p. 84) 

	4258
	70
	PM Barro Preto/BA
	2.000,00 iss a recolher
	6/12/2012
	 (60, p. 85) 

	3892
	71
	CENNEG 
	194.800,00
bm9
	8/11/2012
	Idem

	4646
	72
	CENNEG
	104.667,49
bm 11
	28/12/2012
	Idem

	4240
	73
	CENNEG
	97.400,00
bm10
	6/12/2012
	Idem

	4259
	74
	CENNEG
	600,00
	6/12/2012
	Idem

	TOTAL
	------
	----
	413.863,72
	------
	----------

Obs.: bm = boletim de medição
9.2.6. Os valores objeto dos Processos de Pagamento 4597, 4598, 4258, 3893, 4646, 4240 e 4259, nos quais a CENNEG - Construtora e Serviços Ltda., empresa executora das obras, figura como credora dos recursos, também constam da 'Listagem de Despesas Pagas', encaminhada ao Tribunal em sede de alegações de defesa (peça 11, p. 24-25) . 
9.2.7. Ademais, cada processo é composto por cópias dos seguintes documentos: nota de despesa extra-orçamentária, extrato bancário, comprovante de pagamento bancário, boletim de medição, nota fiscal de serviço eletrônica e boletos de pagamento de imposto, estes últimos quando a prefeitura municipal é a credora do pagamento. 
9.2.8. Analisando cada um dos processos de pagamento, cabem algumas observações, a saber:
Processo 4597: não consta nota fiscal ou recibo;
Processos 3892, 4646, 4240 e 4259: os valores pagos pela prefeitura diferem dos valores totais das respectivas notas fiscais.
9.2.9. Inicialmente, apesar das aparentes inconsistências acima, anote-se que para todas as despesas alegadas há o correspondente lançamento em extrato bancário, observando-se que são os únicos lançamentos a débito nos extratos entre o período de 26/10 (crédito da terceira parcela do convênio) a 31/12/2012 (fim da gestão do recorrente) , com exceção de alguns estornos de resgates automáticos de aplicações financeiras. Ainda assim, considerando que a nota fiscal (recibo ou documento similar) foi considerado elemento essencial pelo acórdão recorrido para que reste demonstrado o nexo causal entre receitas e despesas, caberia não acatar a despesa objeto do Processo 4597. 
9.2.10. No caso, o pagamento de R$ 1.626,96 se refere ao recolhimento de Imposto de Renda Retido na Fonte proveniente de pagamentos à empresa CENNEG, alusivo à última medição da obra, conforme descrição na nota de despesa extra-orçamentária inserta no Processo 4597 (peça 67, p. 2) . Todavia, esse valor não consta de qualquer nota fiscal contida em algum dos processos de pagamento ora trazidos aos autos, bem como em notas que compuseram as contas parciais das duas primeiras parcelas do convênio (peça 2, p. 54-152, 222-356 e 366-372) . Ocorre que a atualização dos R$ 1.626,96 até a presente data monta a R$ 2.427,10, ou, R$ 2.716,70 se forem, respectivamente, considerados, ou não, os juros no período, ou seja, montantes que não justificam o custo de sua cobrança, aplicando-se o princípio da insignificância. 
9.2.11. Apenas a título de registro, anota-se que algumas outras despesas também se referem ao recolhimento de impostos (Imposto de Renda ou Imposto Sobre Serviços) , com os valores discriminados em nota fiscal, ou, boleto de pagamento, sendo que a nota fiscal com os R$ 2.169,27 objeto do Processo 4598 (peça 68) consta do Processo 4646 (peça 72) .
9.2.12. Por sua vez, em relação aos Processo 3892, 4646, 4240 e 4259, considerando que as descrições das notas fiscais presentes nesses processos remetem a medições da obra, cujos valores são coincidentes com os respectivos valores totais das notas fiscais insertas em cada processo, propõe-se aceitar as despesas.
9.2.13. Impende registrar, ainda, que as notas fiscais contidas na documentação ora apresentada pelo recorrente são notas eletrônicas, e contém a informação de que sua autenticidade pode ser verificada no site http://nfse00.el.com.br:800/nfse_ba_jequie, entretanto, o mesmo não se encontra ativo. A mitigar tal constatação, nota-se que ao analisar a segunda prestação de contas parcial do município convenente (peça 2, p. 222-356 e 366-372) , o órgão concedente acatou a comprovação de despesa por intermédio de documento com esta natureza (peça 2, p. 372) .
9.2.14. E sobre a notícia de que recentemente o ex-prefeito encaminhou a Prestação de Contas Final do Convênio 726136/2009 ao órgão concedente, não há comprovação dessa providência nos presentes autos, bem como no sistema Siconv (www.plataformamaisbrasil.gov.br) . 
OUTRAS QUESTÕES
9.2.15. Cabia à prefeita que sucedeu ao recorrente, Sra. Jaqueline Reis da Mota, formalmente prestar contas da terceira parcela do Convênio 726136/2009, mas ela informou ao órgão concedente que não foram localizados documentos que lhe permitissem fazê-lo, bem como a ausência de transição adequada da antiga para a nova gestão municipal (peça 3, p. 14-22 e 52-126) , além de solicitar orientação sobre os saldos então existentes na conta bancária e de investimentos do ajuste, entretanto, não há registro nos autos de atendimento pelo Ministério da Integração Nacional. E juntou cópias de queixa-crime e do termo de declaração em desfavor de seu antecessor formalizada na  polícia civil e no ministério público.
9.2.16. Ademais, a documentação anexada ao presente recurso foi obtida pelo Sr. Adriano junto à Prefeitura Municipal de Barro Preto/BA, e lhe foi encaminhada com o Ofício 460/2019, de 17/10/2019, subscrita pela prefeita municipal atualmente no cargo. Essa constatação soa contradizer as informações prestadas pela Sra. Jaqueline e, se eventualmente eram de fato não verdadeiras, fizeram movimentar a máquina pública com a instauração da TCE. 
9.2.17. O recente Acórdão 639/2020-TCU-1.ª Câmara (rel. Weder de Oliveira) aplicou multa, com fulcro no artigo 58, I, da Lei 8.443/1992, ao prefeito municipal sucessor do efetivo gestor dos recursos públicos recebidos pelo ente municipal, uma vez que aquele deixou de prestar contas formalmente de tais recursos, embora não tenha sido o efetivo gestor dos mesmos, em consonância com a jurisprudência do Tribunal a respeito do tema (v.g. Acórdãos 2850/2018-TCU-2.ª Câmara; rel. Augusto Nardes e 3.871/2019-TCU-1.ª Câmara; rel. Marcos Bemquerer) . 
9.2.18. O prefeito sancionado havia alegado a ausência de documentos deixados na prefeitura pelo antecessor, além da falta de efetiva transição entre as duas gestões. Porém, ao retornar ao cargo de prefeito municipal, o ex-prefeito - o gestor dos recursos - apresentou as contas, depreendendo-se que a documentação que até então estaria perdida foi localizada na própria prefeitura. 
9.2.19. No caso presente, o prazo para a apresentação das contas finais do Convênio 726136/2009 expirou em 12/2/2013, no mandato da Sra. Jaqueline (peça 3, p. 14) . A ex-prefeita não foi citada no presente processo em vista de sua omissão em prestar contas (vide artigo 209, §4.º, do Regimento Interno/TCU) , tampouco foi chamada em sede de audiência para que apresentasse justificativas a esse respeito, pois foram aceitas as informações que apresentou ao órgão concedente em 2013.
9.2.20. Assim, desta feita deixa-se de propor o chamamento da ex-prefeita Sra. Jaqueline aos autos tão somente em vista da atual fase do processo, transmitindo às instâncias superiores o juízo de valor sobre o melhor encaminhamento acerca do ponto. 
9.2.21. Por fim, registra-se que nos termos do Acórdão 1441/2016-TCU-Plenário (rel. Benjamin Zymler) , ainda não operou a prescrição punitiva em relação à ex-prefeita, acaso se confirmasse a omissão injustificada após sua eventual oitiva. Isso porque, o termo inicial da contagem do prazo prescricional, no caso, é 12/2/2013, data final em que as contas deveriam ter sido apresentadas (v.g. Acórdãos 302/2019-TCU-2.ª Câmara; rel. Aroldo Cedraz, e 10.145/2017-TCU-2.ª Câmara; rel. Marcos Bemquerer) , havendo transcorrido, desde então, cerca de sete anos. 
CONCLUSÃO
10. Das análises anteriores, conclui-se que a documentação anexada ao recurso comprova o nexo causal dos recursos da terceira parcela do Convênio 726136/2009 com as despesas alegadas, se consideradas justificáveis as inconsistências detectadas, bem como aplicado o princípio da insignificância em relação a uma despesa específica não suficientemente comprovada.
DA PROPOSTA DE ENCAMINHAMENTO
11. Ante o exposto, submete-se à consideração superior a presente análise do recurso de reconsideração interposto por Adriano Clementino dos Santos contra o Acórdão 4.781/2019-TCU-1.ª Câmara propondo-se, com fundamento nos artigos 32, I e 33, da Lei 8.443/1992, e artigo 285, do RI/TCU:
a) conhecer do recurso e, no mérito, dar-lhe provimento, para desconsiderar o débito imputado e a multa aplicada ao recorrente; 
b) dar conhecimento da decisão que vier a ser proferida ao recorrente e aos demais interessados. 
4.	A seguir o pronunciamento do secretário da Serur (peça 80) :
Ao revisar os autos, entendo necessário submeter ao Relator, Ministro Vital do Rêgo, as considerações a seguir quanto ao mérito do recurso de peças 55-60 e 65-77, interposto por Adriano Clementino dos Santos, ex-Prefeito do Município de Barro Preto/BA, em face do Acórdão 4781/2019-TCU-Primeira Câmara, relatado pelo Ministro-Substituto Augusto Sherman Cavalcanti, in verbis:
9.1. com fundamento nos arts. 1º, inciso I, 16, inciso III, alínea "c", e §2º, b da Lei 8.443/1992 c/c os arts. 19 e 23, inciso III, da mesma Lei, e com arts. 1º, inciso I, 209, I, 210 e 214, inciso III, do Regimento Interno, julgar irregulares as contas do Sr. Adriano Clementino dos Santos (CPF XXX.936.445-XX) , ex-prefeito do Município de Barro Preto/BA (gestão 2009/2012) , condenando-o ao pagamento da quantia a seguir especificada, com a fixação do prazo de quinze dias, a contar da notificação, para comprovar, perante o Tribunal (art. 214, inciso III, alínea "a", do Regimento Interno) , o recolhimento da dívida aos cofres do Tesouro Nacional, atualizada monetariamente e acrescida dos juros de mora, calculados a partir da data discriminada, até a data do recolhimento, na forma prevista na legislação em vigor:
	VALOR ORIGINAL (R$) 
	DATA DA OCORRÊNCIA

	400.000,00
	26/10/2012

9.2. aplicar ao Sr. Adriano Clementino dos Santos (CPF XXX.936.445-XX) a multa prevista no art. 57 da Lei 8.443/1992, no valor de R$ 150.000,00, fixando-lhe o prazo de quinze dias, a contar da notificação, para que comprove perante esta Corte o recolhimento da mesma aos cofres do Tesouro Nacional;  
9.3. autorizar, desde logo, a cobrança judicial da dívida, nos termos do art. 28, inciso II, da Lei nº 8.443/1992, caso não atendida a notificação;
9.4. encaminhar cópia desta deliberação ao Procurador-Chefe da Procuradoria da República na Bahia, nos termos do § 3º do art. 16 da Lei 8.443/1992 c/c o § 7º do art. 209 do Regimento Interno do TCU, para adoção das medidas que entender cabíveis.
2. No pedido ora em análise, o recorrente apresenta a documentação comprobatória das despesas realizadas com os recursos da última parcela transferida pelo concedente (peças 56-60 e 66-77) , elementos que comprovariam o nexo de causalidade entre a parcela federal transferida e os gastos realizados, não havendo que se falar em débito e multa.
3. Além disso, o responsável sustenta que a Prefeita Jaqueline Reis da Mota, que o sucedeu a partir de 2013, seria responsável pela apresentação da documentação comprobatória, sem que ela tenha se esforçado para cumprir o enunciado 230 da Súmula do TCU, ao contrário do que foi reconhecido pelo Tribunal, haja vista que os documentos foram deixados na sede da prefeitura. Busca comprovar essa afirmação com cópia de ofício encaminhado à Prefeitura de Barro Preto/BA, em 17/10/2019, respondido no mesmo mês, constando as informações da prestação de contas (peças 56 e 58) .
4. O auditor que instruiu o feito, com a anuência do Diretor da Subunidade técnica, acata integralmente o posicionamento do recorrente, propondo o conhecimento e provimento do recurso, para desconsiderar o débito e a multa imputados à parte. Apesar de o técnico não ter se pronunciado expressamente sobre o julgamento das contas, a instrução remete à regularidade com ressalva.
5. Em razão do conjunto de elementos contidos nos autos, compartilho do posicionamento da Subunidade Técnica acerca do afastamento do débito imputado ao recorrente, tendo em vista ter restado comprovado o nexo de causalidade entre os recursos federais transferidos e as despesas realizadas. Essa conclusão decorre, sobretudo, do cotejo entre os extratos bancários (peça 60, p. 83-87) e os processos de pagamento (peças 66-74) .
6. Todavia, tendo em vista a intempestividade na apresentação dos documentos comprobatórios pelo recorrente apenas nesta Corte, não se pode deixar de discutir a questão sob o prisma da manutenção da irregularidade das contas, com fundamento na omissão no dever de apresentar os documentos comprobatórios.
7. Conforme ampla jurisprudência desta Casa, a apresentação extemporânea da prestação de contas, sem atenuantes que justifiquem o atraso, porém com elementos que comprovem a boa e regular aplicação dos recursos, permite a exclusão do débito, mas não elide a omissão inicial, cabendo o julgamento pela irregularidade das contas com aplicação de multa (a exemplo do Acórdão 1217/2019-TCU-Plenário, relatado pelo Ministro Walton Alencar Rodrigues) .
8. Assim, sem que se identifiquem, nas provas contidas nos autos, elementos que justifiquem o atraso na entrega dos documentos ou mesmo a efetiva responsabilidade da Prefeita sucessora pela apresentação da documentação comprobatória, não há que se afastar a irregularidade nas contas do responsável, sob pena de fragilizar a obrigatoriedade de apresentação tempestiva desses elementos. Trata-se do princípio constitucional de Prestação de Contas (accountability) .
9. No caso, a vigência do ajuste terminou no mandato de Jaqueline Reis da Mota (peça 3, p. 14-15) , mas os recursos da terceira parcela do convênio foram integralmente executados na gestão de Adriano Clementino dos Santos, como se nota nos extratos bancários juntados aos autos (peça 60, p. 83-87) . Dessa forma, o antecessor geriu os valores federais, mas a competência formal para apresentar a documentação comprobatória era da sucessora. Trata-se de conjuntura afeta ao princípio da continuidade dos serviços públicos.
10. Sobre o tema, dispõe o enunciado n. 230 da Súmula de Jurisprudência do TCU (nova redação dada pelo Acórdão 206/2020-TCU-Plenário) :
Compete ao prefeito sucessor apresentar a prestação de contas referente aos recursos federais recebidos por seu antecessor, quando este não o tiver feito e o prazo para adimplemento dessa obrigação vencer ou estiver vencido no período de gestão do próprio mandatário sucessor, ou, na impossibilidade de fazê-lo, adotar as medidas legais visando ao resguardo do patrimônio público.
11. Assim, uma vez concluído o convênio na gestão do sucessor, cabe a ele apresentar a documentação comprobatória, mesmo que não tenha gerido os recursos transferidos. Caso isso não seja possível, ele deve adotar e demonstrar medidas legais visando resguardar o patrimônio público. 
12. Em contrario sensu, caso o antecessor consiga comprovar que deixou toda a documentação comprobatória hábil a comprovar a execução dos recursos à disposição do sucessor e com capacidade de instruir a prestação de contas, não teria sentido lhe imputar a obrigação de prestação de contas ou condená-lo pela omissão. Essa discussão é especialmente relevante quando se identifica a apresentação intempestiva da documentação comprobatória, como no presente caso.
13. Na espécie, diferentemente do entendimento da Subunidade Técnica, não extraio da documentação constante dos autos justificativas razoáveis para imputar responsabilidade pela apresentação dos documentos comprobatórios à Prefeita sucessora ou para o atraso na prestação de contas pelo recorrente. Para tanto, faz-se necessário se aprofundar nos elementos apresentados por Jaqueline Reis da Mota quando chamada à responsabilidade pelo concedente em razão da ausência de documentos relativos à última parcela do ajuste (peça 3, p. 52-126) . 
14. Em comunicação dirigida ao concedente em 10/6/2013 (peça 3, p. 52-58) , ela relata ter sido impossível apresentar a documentação comprobatória, em virtude de não ter localizado qualquer documento nesse sentido na Prefeitura. Não havia relatórios de execução físico-financeira, relação de pagamentos ou mesmo o procedimento licitatório vinculado ao convênio em epígrafe. Não havia qualquer informação sobre o ajuste senão registros no Siconv e pequeno saldo na conta bancária específica.
15. Para comprovar essa afirmação, ela apresenta Relatório Conclusivo da Comissão de Transmissão de Governo, datado de 20/2/2013 (peça 3, p. 64-80) , no qual relata as atividades desenvolvidas no período de transição entre a gestão do recorrente e a Gestão 2013-2016, em conformidade com norma específica do Tribunal de Contas dos Municípios da Bahia (TCM/BA) . O grupo, instaurado em 30/11/2012, antes mesmo da execução da última parcela do convênio em epígrafe, envolveria representantes do antecessor e da sucessora.
16. O documento é claro ao delinear a ausência de cooperação da Gestão 2009-2012, tendo o antecessor deixado de encaminhar todos os documentos necessários para a avaliação da equipe da Prefeita eleita sobre a gestão do município, a exemplo dos programas vinculados à educação e à saúde. No que interessa ao presente recurso, a Comissão não recebeu do recorrente qualquer informação sobre as obras e serviços de engenharia realizados no exercício de 2012 (peça 3, p. 66) , por óbvio, incluindo-se o cais de contenção objeto do Convênio 726.136/2009.
17. No decorrer dessa controvérsia e de modo a se resguardar, a Prefeita eleita Jaqueline Reis da Mota, em 18/1/2013, apresentou à Polícia Civil de Barro Preto Delatio Criminis em face de recorrente (peça 3, p. 82-102) , pela prática de crimes de responsabilidade e contra a Administração Pública. Ela é expressa em afirmar, após análise do prédio da prefeitura depois da posse, não haver, entre muitos documentos não encontrados, qualquer processo de convênio com a participação de Barro Preto ou prestação de contas (peça 3, p. 90) . Inclusive, eles encontraram documentação queimada e destruída, o que demonstraria ato intencional do recorrente.
18. Do mesmo modo, em 14/1/2013, atendendo notificação, depois de já ter acusado o recorrente de irregularidades em dezembro de 2012, a Prefeita eleita compareceu ao Ministério Público do Estado da Bahia e relatou não ter recebido qualquer informação do prefeito sucessor sobre os programas e projetos do Município, repetindo a acusação de destruição de documentos (peça 3, p. 104-108) .
19. É do conhecimento comum nesta Corte que a rivalidade política entre sucessores e antecessores nas prefeituras municipais do país revela verdadeiras artimanhas de parte a parte, com o intuito de inviabilizar mandatos políticos do grupo rival no futuro. Em razão disso, deve o Tribunal estar atento ao caso concreto, de forma a definir, sem conceitos preestabelecidos, a real responsabilidade dos gestores envolvidos.
20. Nessa linha, ao se verificar a documentação descrita acima, é bastante dificultoso não considerar esses elementos como verossimilhantes, caracterizando-se, por conseguinte, como adoção efetiva de medidas legais visando à proteção do patrimônio público pela recorrente, na forma disposta no enunciado 230 da Súmula do TCU. 
21. Além disso, em pesquisas adicionais nos sítios do Tribunal de Justiça da Bahia (TJBA) e do Tribunal de Contas dos Municípios da Bahia (TCM/BA) , constatei haver diversas ações de improbidade administrativas ajuizadas em face do recorrente nos exercícios de 2013 a 2015 e decisões do TCM/BA, envolvendo os eventos relatados pela Prefeita sucessora.
22. Apesar de não ter sido possível adentrar no conteúdo das ações de improbidade em trâmite no TJBA, foi possível encontrar na internet as deliberações do TCM/BA ou notícias sobre a questão.
23. Nesse sentido, o ex-Prefeito Adriano Clementino dos Santos teve as contas relativas ao exercício de 2012 reprovadas pelo Tribunal de Contas dos Municípios da Bahia. Para tanto, segue-se trecho de notícia que pode ser consultada na rede mundial de computadores:
As contas do ex-prefeito de Barro Preto, Adriano Clementino dos Santos, relativas ao exercício de 2012, foram reprovadas pelo Tribunal de Contas dos Municípios, que determinou que seja apresentada representação contra o gestor ao Ministério Público Estadual. O relator, conselheiro Raimundo Moreira, determinou a restituição aos cofres municipais do montante de R$845.882,52, com recursos próprios, em decorrência da ausência de comprovação de despesa. Ainda foram aplicadas multas de R$30.000,00, pelas irregularidades remanescentes no parecer, e de R$30.600,00, correspondente a 30% dos subsídios do gestor, pela não redução da despesa total com pessoal.
 (Disponível em: Acesso em: 26/3/2020) 
24. Igualmente, consta do sítio do TCM/BA Termo de Ocorrência, que trata exatamente do não encaminhamento de documentos relativos ao mês de dezembro ao órgão municipal de Controle Externo, tendo sido o recorrente, inclusive, condenado por essa conduta:
Trata o presente processo de Termo de Ocorrência lavrado, em data de 17 de abril último findo, pelo Titular da 4ª Inspetoria Regional de Controle Externo - 4ª IRCE, vinculada à 2ª Coordenadoria de Controle Externo - 2ª CCE, deste Tribunal, sediada no município de ITABUNA, protocolado neste Órgão sob o número da epígrafe, no dia seguinte, contra o Sr. ADRIANO CLEMENTINO DOS SANTOS, na qualidade de Prefeito Municipal de BARRO PRETO, ante o não encaminhamento da documentação de receita e despesa da Prefeitura do mês de dezembro/2012, e ausência de informação dos dados da gestão municipal no sistema próprio deste Tribunal denominado SIGA no mesmo período, em descumprimento das determinações estabelecidas no art. 1º da Resolução TCM nº 1060/05, combinado com os arts. 2º e 5º da Resolução TCM nº 1282/09.
 (Disponível em:Acesso em: 26/3/2020) 
25. Assim, mostra-se consistente a documentação juntada aos autos e acatada pelo concedente e por esta Corte, que afastou a responsabilidade da prefeita sucessora, restando para o recorrente a responsabilidade pela apresentação da prestação de contas da terceira parcela do ajuste em epígrafe.
26. A alegação de Adriano de que teria enviado à prefeita atual do Município de Barro Preto/BA ofício solicitando os documentos comprobatórios da parcela do ajuste em debate (peça 56) , tendo obtido a documentação, a qual, em tese, estaria arquivada no ente municipal (peça 58) , não se mostra convincente para afastar a responsabilidade dele sobre o atraso na prestação de contas. Ao contrário, caso fosse comprovada como verídica, apenas corroboraria a desídia do ex-prefeito no atendimento ao concedente e aos órgãos de fiscalização.
27. Destaco que o recorrente fora informado, por meio do Siconv, ainda em 30/11/2011, que o término do Convênio 726.136/2009 se aproximava, com destaque à necessidade do encaminhamento do relatório de execução e de eventual pedido de prorrogação (peça 3, p. 8 e 10) . 
28. Além disso, Adriano Clementino dos Santos foi notificado pelo concedente no endereço registrado no Sistema CPF da Receita Federal do Brasil, em 1º/8/2013, para apresentar a prestação de contas final do ajuste (peça 3, p. 136-143 e 146) .
29. Diante de todos esses elementos probatórios, a solicitação de informações ao município apenas em 4/10/2019 (peça 56) , dois dias após a notificação do acórdão recorrido (peças 51 e 54) , em 2/10/2019, sem qualquer justificativa convincente para o atraso, não permite que se afaste a responsabilidade dele.
30. De fato, entendo que a sucessora logrou êxito em afastar a responsabilidade dela sobre a apresentação dos documentos e que o recorrente deu causa ao atraso na prestação de contas do ajuste, impondo-se a manutenção da responsabilidade dele e a imputação de multa pela grave conduta omissiva, ainda que com mudança de fundamento.
31. Ademais, mesmo considerando que a documentação constasse, realmente, na sede da prefeitura quando da saída do cargo em 2012, o que o recorrente não teve êxito em demonstrar, o vasto conjunto probatório colacionado pela sucessora e os elementos adicionais pesquisados demonstram, com clareza, que o responsável deu causa ao atraso na prestação de contas, em razão da desorganização deixada no ente municipal.
32. Afastada a condenação em débito em etapa recursal, o TCU pode manter o julgamento pela irregularidade das contas e alterar o valor e o fundamento legal da multa, se remanescer ato ilegal sobre o qual já se tenha oportunizado ao responsável o exercício do contraditório e da ampla defesa (Acórdão 2813/2017-TCU-Primeira Câmara, relatado pelo Ministro Walton Alencar Rodrigues) .
33. Por fim, o recorrente traz à colação o contraditório e a ampla defesa, para requerer ao Relator ad quem, caso ele identifique a necessidade de complementar as provas juntadas ao recurso, que notifique a parte sobre esses pontos, indicando como as provas podem ser complementadas, questão não enfrentada pela Subunidade Técnica. O pedido não encontra respaldo na jurisprudência desta Casa ou no ordenamento jurídico, cabendo ao responsável apresentar todos os elementos definidos nas normas pertinentes para comprovar a boa e regular aplicação dos recursos de responsabilidade dele.
34. De tudo exposto, em divergência parcial quanto à instrução do auditor, ratificada pelo Diretor da Subunidade Técnica, formulo a seguinte proposta de encaminhamento:
i) conhecer do recurso para, no mérito, dar-lhe parcial provimento, excluindo o débito e a multa imputados ao recorrente, por meio dos itens 9.1 e 9.2 do acórdão recorrido;
ii) julgar irregulares as contas de Adriano Clementino dos Santos (CPF XXX.936.445-XX) , com fundamento nos artigos 1º, inciso I, 16, inciso III, alínea 'a', 19, parágrafo único, e 23, inciso III, alínea 'a', da Lei 8.443/1992;
iii) aplicar a Adriano Clementino dos Santos (CPF XXX.936.445-XX) a multa prevista no art. 58, inciso I, da Lei 8.443/1992;
iv) comunicar ao recorrente, ao Procurador-Chefe da Procuradoria da República na Bahia e aos demais interessados, a deliberação que vier a ser proferida por esta Corte.
5.	Por fim, transcrevo o parecer do MPTCU, representado pelo Subprocurador-Geral Paulo Soares Bugarin (peça 81) :
	Trata-se de recurso de reconsideração interposto pelo Sr. Adriano Clementino dos Santos, ex-prefeito de Barro Preto/BA, em face do Acórdão 4781/2019-TCU-Primeira Câmara, por meio do qual esta Corte julgou suas contas irregulares, o condenou ao ressarcimento de débito e lhe aplicou multa fundamentada no art. 57 da Lei no 8.443/92.
2. A condenação é decorrente da omissão no dever de prestar contas dos recursos transferidos no âmbito do Convênio no 726136/2009, firmado entre o Ministério da Integração Nacional e o Município de Barro Preto/BA. O objetivo do pacto era a construção do cais de contenção no rio Boqueirão, orçada em R$ 1.435.000,00. Do total previsto para executar a obra, R$ 1.400.000,00 foram repassados pelo órgão concedente e R$ 35.000,00 corresponderam à contrapartida assumida pelo ente convenente.
3. Conquanto o objeto ajustado tenha sido integralmente executado, o responsável deixou de apresentar a prestação de contas referente à terceira parcela de recursos transferidos à Prefeitura. A falta de comprovação do nexo de causalidade entre essa parcela da verba conveniada e o objeto realizado fundamentou a condenação do responsável ao ressarcimento de R$ 400.000,00 (valor histórico) .
4. Irresignado com a deliberação que lhe impôs o dever de recompor o erário, o agente público apresentou razões recursais em que afirma existir liame entre os recursos transferidos e a obra construída. Juntamente com suas ponderações, apresentou a documentação comprobatória das despesas realizadas com os recursos da última parcela transferida pelo concedente, a qual é composta por processos de pagamento, notas fiscais e extratos bancários (peças 56/60 e 66/77) .
5. Além disso, o recorrente afirmou que a prefeita Jaqueline Reis da Mota, que o sucedeu a partir de 2013, seria a verdadeira responsável pela apresentação dos documentos de prestação de contas, tendo em vista que o prazo para o cumprimento dessa obrigação se exauriu no decorrer de seu mandato. Nesse sentido, argumentou que a prefeita sucessora não se esforçou para seguir o que dispõe a Súmula nº 230 do TCU, uma vez que a documentação referente ao Convênio no 726136/2009 teria sido deixada arquivada na sede da Prefeitura.
6. Ao analisar o apelo, o auditor instrutor cotejou os lançamentos contidos nos extratos bancários da conta específica do convênio e os valores apresentados em cada uma das notas ficais juntadas ao processo. Como resultado, concluiu pela regularidade de quase todas as despesas realizadas, restando sem comprovação apenas um pagamento de R$ 1.626,96. Assim, ante a baixa materialidade desse valor, concluiu pela elisão do débito imputado ao ex-gestor e propôs, com a anuência do diretor da subunidade técnica, conhecer e dar provimento à peça recursal.
7. O titular da unidade técnica dissentiu parcialmente desse encaminhamento, especificamente no que concerne ao julgamento das contas do recorrente (peça 80) . No seu entender, ainda que não haja débito remanescente, o agente público deve ter suas contas julgadas irregulares, com aplicação da multa prevista no art. 58, inciso I, da Lei no 8.443/92, dada a comprovação extemporânea da boa e regular gestão dos recursos públicos transferidos no bojo do Convênio no 726136/2009.
8. Após examinar o processo, reputo que a solução apresentada pelo secretário da Serur é a mais consentânea para o caso em apreço.
9. No âmbito desta Corte, é cediço o entendimento de que a apresentação intempestiva da prestação de contas, sem atenuantes que justifiquem o atraso, porém com elementos que comprovem a boa e regular aplicação dos recursos, permite a exclusão do débito, mas não elide a omissão inicial, cabendo o julgamento pela irregularidade das contas com a aplicação de multa (Acórdão 4704/2020-TCU-Primeira Câmara, 1217/2019-Plenário e 4838/2017-2ª Câmara) .
10. Em vista disso, é imperativo que o recorrente apresente esclarecimentos cabais que justifiquem o atraso na entrega da documentação ou comprovem de maneira efetiva que tal responsabilidade incumbia exclusivamente à gestora que o sucedeu. Tais requisitos são fundamentais para que as contas do responsável possam ser julgadas regulares com ressalvas.
11. Como bem pontuou o titular da unidade técnica, o responsável não logrou apresentar elementos probatórios capazes de comprovar a tese de que a gestora que o sucedeu no cargo de prefeito de Barro Preto/BA deixou de observar o princípio da continuidade administrativa por opção própria. Na realidade, os diversos documentos que integram este processo demonstram o contrário, pois indicam que o recorrente não teria cooperado com a gestão sucessora na época da transição dos mandatos, ao deixar de apresentar informações sobre as diversas ações governamentais que se encontravam em andamento na ocasião.
12. A esse respeito, peço licença para reproduzir excerto extraído do pronunciamento do secretário da Serur (peça 80, p. 3) :
"14. Em comunicação dirigida ao concedente em 10/6/2013 (peça 3, p. 52-58) , ela [prefeita sucessora Jaqueline Reis da Mota] relata ter sido impossível apresentar a documentação comprobatória, em virtude de não ter localizado qualquer documento nesse sentido na Prefeitura. Não havia relatórios de execução físico-financeira, relação de pagamentos ou mesmo o procedimento licitatório vinculado ao convênio em epígrafe. Não havia qualquer informação sobre o ajuste senão registros no Siconv e pequeno saldo na conta bancária específica. 
15. Para comprovar essa afirmação, ela apresenta Relatório Conclusivo da Comissão de Transmissão de Governo, datado de 20/2/2013 (peça 3, p. 64-80) , no qual relata as atividades desenvolvidas no período de transição entre a gestão do recorrente e a Gestão 2013-2016, em conformidade com norma específica do Tribunal de Contas dos Municípios da Bahia (TCM/BA) . O grupo, instaurado em 30/11/2012, antes mesmo da execução da última parcela do convênio em epígrafe, envolveria representantes do antecessor e da sucessora. 
16. O documento é claro ao delinear a ausência de cooperação da Gestão 2009-2012, tendo o antecessor deixado de encaminhar todos os documentos necessários para a avaliação da equipe da Prefeita eleita sobre a gestão do município, a exemplo dos programas vinculados à educação e à saúde. No que interessa ao presente recurso, a Comissão não recebeu do recorrente qualquer informação sobre as obras e serviços de engenharia realizados no exercício de 2012 (peça 3, p. 66) , por óbvio, incluindo-se o cais de contenção objeto do Convênio 726.136/2009.
17. No decorrer dessa controvérsia e de modo a se resguardar, a Prefeita eleita Jaqueline Reis da Mota, em 18/1/2013, apresentou à Polícia Civil de Barro Preto Delatio Criminis em face de recorrente (peça 3, p. 82-102) , pela prática de crimes de responsabilidade e contra a Administração Pública. Ela é expressa em afirmar, após análise do prédio da prefeitura depois da posse, não haver, entre muitos documentos não encontrados, qualquer processo de convênio com a participação de Barro Preto ou prestação de contas (peça 3, p. 90) . Inclusive, eles encontraram documentação queimada e destruída, o que demonstraria ato intencional do recorrente."  (Grifei.) 
13. Em vista disso, e por considerar que a prefeita sucessora logrou êxito em afastar a sua responsabilidade sobre a apresentação dos documentos de prestação de contas e, por consequência, que o recorrente deu causa ao atraso no envio da documentação comprobatória da boa e regular execução do pacto, cumpre julgar as suas contas irregulares, aplicando-lhe a penalidade prevista no art. 58, inciso I, da Lei no 8.443/92.
14. Ante o exposto, este representante do Ministério Público de Contas manifesta-se de acordo com o encaminhamento proposto pelo titular da Serur (peça 80) , no sentido de dar provimento parcial ao recurso de reconsideração interposto por Adriano Clementino dos Santos, de forma a excluir o débito e multa dispostos nos itens 9.1 e 9.2 do decisum, julgar suas contas irregulares e lhe aplicar a multa prevista no art. 58, inciso I, da Lei no 8.443/92.
É o relatório.

não há.

Subprocurador-Geral Paulo Soares Bugarin.

RECURSO DE RECONSIDERAÇÃO EM TOMADA DE CONTAS ESPECIAL. CONVÊNIO. CAIS DE CONTENÇÃO DE RIO NO MUNICÍPIO DE BARRO PRETO/BA. FALTA DE APRESENTAÇÃO DA PRESTAÇÃO DE CONTAS FINAL. DILIGÊNCIAS. CONCLUSÃO DO OBJETO CONVENIADO. NEXO CAUSAL ENTRE RECURSOS DA ÚLTIMA PARCELA E AS DESPESAS NÃO COMPROVADO. CONTAS IRREGULARES. DÉBITO. MULTA. CONHECIMENTO DO RECURSO. COMPROVAÇÃO DO NEXO. PROVIMENTO. INSUBSISTÊNCIA DO DÉBITO E DA MULTA. CONTAS REGULARES COM RESSALVA.

TOMADA DE CONTAS ESPECIAL (TCE)

Secretaria de Recursos (Serur).

Por preencher os requisitos de admissibilidade constantes dos arts. 32, inciso I, e 33 da Lei 8.443/1992, c/c o art. 285 do Regimento Interno do TCU, deve ser conhecido o recurso de reconsideração interposto por Adriano Clementino dos Santos, ex-prefeito de Barro Preto/BA (gestão 2009-2012) , contra o Acórdão 4781/2019-TCU-Primeira Câmara, relatado pelo Ministro-Substituto Augusto Sherman Cavalcanti.
Por meio dessa decisão, o recorrente teve as contas julgadas irregulares, com condenação em débito no valor de R$ 400.000,00, correspondente à terceira parcela de um total de R$ 1.400.000,00 repassado pelo então Ministério de Integração (MI) , além da aplicação de multa, em função da não apresentação da prestação de contas final do Convênio 726136/2009-MI, que tinha por objeto a construção de um cais de contenção no Rio Boqueirão.
Compete esclarecer que, enquanto esteve à frente da prefeitura, o Sr. Adriano Clementino apresentou a prestação de contas parcial das duas primeiras parcelas, as quais foram aprovadas, e por isso o montante de R$ 1.000.000,00 não figurou como dano ao erário no acórdão condenatório. 
A terceira e última parcela do convênio, no montante de R$ 400.000,00, foi repassada em 26/10/2012, no final de seu mandato, e os recursos foram inteiramente aplicados durante sua gestão. 
O prazo final para prestar contas recaiu no mandato da prefeita sucessora, Sra. Jaqueline Reis da Mota (gestão 2013-2016) , uma vez que a vigência do convênio se encerrou em 14/1/2013. Todavia, a prefeita sucessora informou ao concedente no início de sua gestão que não foram localizados os documentos que permitissem prestar contas da terceira parcela. Além disso, a sucessora juntou cópias em sua resposta ao ministério de queixa-crime e do termo de declaração em desfavor de seu antecessor formalizado na Polícia Civil e no Ministério Público.
Nesta Corte de Contas, em função das informações prestadas pela sucessora ao concedente, foi promovida a citação apenas do Sr. Adriano Clementino dos Santos. Suas alegações de defesa foram rejeitadas pela unidade técnica, que concluiu pela existência de débito correspondente apenas ao valor da terceira parcela de recursos, R$ 400.000,00. O MPTCU, em parecer divergente, propôs a condenação pela devolução integral dos recursos repassados, por não haver notícia acerca da funcionalidade da parte executada do objeto do convênio. 
Em diligência promovida pelo relator a quo, com vistas a conhecer o estágio atual das obras, foi informado que a obra se encontrava concluída e em bom funcionamento.
Com base nessas informações, e considerando a ausência da comprovação do nexo causal entre os recursos repassados na terceira parcela e as despesas, o recorrente teve suas contas julgadas irregulares, além de ter sido condenado à devolução de R$ 400.000,00, e ao pagamento de multa no valor de R$ 150.000,00.
Em suas alegações recursais, o recorrente sustenta que a terceira parcela foi transferida ao município no final de seu mandato, o que dificultou a coleta de documentos e o cumprimento dos prazos para a correspondente prestação de contas. 
Alegou ainda que a sua sucessora seria sua inimiga política e não teria se esforçado para cumprir a Súmula-TCU 230. Sustentou também que as informações apresentadas pela nova prefeita ao concedente não poderiam configurar, por si só, efetiva dificuldade para prestar contas.
Por fim, informa que requereu ao município convenente em 4/10/2019 cópia de documentos sobre as despesas realizadas com os recursos da terceira e última parcela, no que foi atendido por meio do Ofício 460/2019, de 17/10/2019 (peça 58) , com a cópia de nove processos de pagamento relacionadas com as despesas da última parcela, além de cópia dos extratos da conta corrente e de aplicação financeira desde outubro de 2012 até outubro de 2019, bem como cópia da guia de recolhimento comprovando a devolução do saldo existente na conta do convênio em outubro de 2019.
Ao examinar todas as alegações e documentos apresentados, o auditor da Secretaria de Recursos, em exame endossado por seu diretor (peças 78 e 79) , concluiu pela existência de nexo causal entre os recursos da terceira parcela e as despesas por ela custeadas, uma vez que as informações constante nos processos de pagamento encontravam respaldo nos lançamentos existentes nos extratos bancários, a exceção do valor de R$ 1.626,96, referente ao recolhimento de Imposto de Renda Retido na Fonte, proveniente de pagamentos à empresa CENNEG, alusiva à última medição da obra, por não constar de nenhuma nota fiscal. Pelo princípio da insignificância, considerando que a atualização desse valor com inclusão de juros totalizou R$ 2.427,10, a subunidade recursal propõe dar provimento parcial para afastar o débito e a multa aplicada ao recorrente.
Em parecer divergente, o secretário da Serur ponderou que a instrução da subunidade técnica, apesar de não se manifestar formalmente em relação ao julgamento das contas, indicava no sentido de considerá-las regular com ressalvas. Contudo, em sua opinião, as contas do recorrente deveriam continuar como irregulares, em função da omissão no dever de apresentar os documentos comprobatórios. 
Destacou o titular da Serur que a jurisprudência desta Casa, em casos de apresentação extemporânea da prestação de contas, sem atenuantes que justifiquem o atraso, porém com elementos que comprovem a boa e regular aplicação dos recursos, permite a exclusão do débito, mas não elide a omissão inicial, cabendo o julgamento pela irregularidade das contas com aplicação de multa. Entendeu o secretário que as informações prestadas pela sucessora eram robustas no sentido de afastar sua responsabilidade pela não apresentação da prestação de contas.
O Ministério Público junto ao TCU acompanhou a posição do titular da unidade recursal, por entender que o recorrente não apresentou elementos probatórios capazes de comprovar a tese de que a gestora que o sucedeu no cargo de prefeito deixou de observar o princípio da continuidade administrativa. Propõe dessa forma excluir o débito e a multa dispostos nos itens 9.1 e 9.2 do acórdão recorrido, julgar irregulares suas contas e lhe aplicar a multa prevista no art. 58, inciso I, da Lei 8.443/1992, penalidade específica para a omissão no dever de prestar contas.
Ante o breve relato dos autos, passo ao exame do presente recurso.
Registro inicialmente que acompanho a tese uníssona de afastar o débito e a multa do art. 57 da Lei 8.443/1992 imputadas ao recorrente por meio dos itens 9.1 e 9.2 do Acórdão 4781/2019-TCU-Primeira Câmara, em virtude de restar caracterizado o nexo causal entre os recursos repassados por meio da terceira parcela e as despesas relacionadas a conclusão do objeto, a construção do cais de contenção no Rio Boqueirão.
Como ficou evidenciado na decisão recorrida, em diligência promovida pelo relator a quo, a obra foi concluída e encontrava-se em bom estado de funcionamento. 
Conforme exame do auditor da Serur, consistente no confronto entre as informações existentes nos processos de pagamento e nos extratos bancários fornecidos pela atual gestão municipal, restou elidido o único fundamento que ensejou a irregularidade das presentes contas.
Todavia, deixo de acompanhar as propostas alternativas do titular da Serur e do MPTCU, no sentido de manter a irregularidade das contas do recorrente e lhe aplicar, nesta via recursal, a multa do art. 58, inciso I, da Lei 8.443/1992, em função da ausência de justificativa sobre a omissão inicial de prestar contas, pelos motivos que apresento a seguir.
De início, observo que o prazo para prestar contas recaiu sobre o mandato de sua sucessora e adversária de campanha nas eleições municipais de 2012, Sra. Jaqueline Reis da Mota. O recorrente tentou a reeleição, porém venceu o pleito a Sra. Jaqueline.
Em razão de sua sucessora ter apresentado informações de medidas que tomou em face da sua impossibilidade de prestar contas, ela não foi chamada aos autos em decorrência da omissão da prestação de contas final, nos termos do que prevê a nova redação da Súmula 230 do TCU, a seguir transcrita:
Compete ao prefeito sucessor apresentar a prestação de contas referente aos recursos federais recebidos por seu antecessor, quando este não o tiver feito e o prazo para adimplemento dessa obrigação vencer ou estiver vencido no período de gestão do próprio mandatário sucessor, ou, na impossibilidade de fazê-lo, adotar as medidas legais visando ao resguardo do patrimônio público.
A prefeita informou ao concedente que não teria localizado os documentos que lhe permitissem prestar contas e que não teria ocorrido uma transição adequada da antiga para a nova gestão municipal. Além disso, juntou cópia de queixa-crime e de termo de declaração em desfavor de seu antecessor formalizada na polícia civil e no ministério público.
Apesar de tais fatos, à época da realização da citação, parecerem robustos para responsabilizar apenas o antecessor, ora recorrente, surgiu uma informação nova, inexistente à época da prolação do acórdão recorrido, que tem o condão de modificar o julgamento das presentes contas especiais.
Apesar das informações prestadas pela sucessora sobre a impossibilidade de prestar contas dos recursos geridos pelo seu antecessor, fato é que, o recorrente, em 4/10/2019 (peça 56) , solicitou à nova gestão municipal cópia dos documentos referentes ao convênio em exame. Tal solicitação foi atendida no prazo de apenas treze dias, em 17/10/2019, pela atual Prefeita, Sra. Ana Paula Silva Simões Santos (peça 58) . Tais documentos permitiram estabelecer o nexo causal entre os recursos da terceira parcela e a despesas incorridas.
Tais circunstância levantam dúvidas sobre as informações prestadas pela prefeita sucessora ao concedente, e que serviram para exclui-la da presente relação processual. 
O caso em exame se assemelha ao caso relatado pelo Ministro Weder de Oliveira que resultou no Acórdão 639/2020-TCU-Primeira Câmara, em que o prefeito sucessor, apesar de não ter gerido os recursos, foi sancionado com a multa do art. 58, inciso I, da LOTCU, uma vez que deixou de prestar contas. Naquele caso, mesmo tendo alegado a ausência de documentos deixados na prefeitura pelo antecessor, além da falta de efetiva transição entre as duas gestões, o antecessor, ao retornar ao cargo de prefeito em outra eleição, apresentou as contas, depreendendo-se que a documentação que até então estaria perdida, foi localizada na própria prefeitura.
Além desses atenuantes, impende registrar que o recorrente, enquanto prefeito, prestou contas das duas primeiras parcelas no valor de R$ 1.000.000,00, devidamente aprovadas pelo concedente. Além disso, em diligência promovida pelo relator a quo, verificou-se que a obra foi concluída sem nenhuma mácula. Tais fatos me fazem questionar por que razão o recorrente não iria apresentar a prestação de contas final da última parcela, cujo prazo se encerrou no mandato de sua sucessora.
Por tudo que aqui descrevi, não cabia ao ex-prefeito a apresentação dessas contas. Nesse passo, apenar o ex-prefeito com base em suposições de pretensa desorganização por ele deixada no ente municipal quando de sua saída do cargo, parece-me excessivo e sem razoabilidade, uma vez que as evidências dos autos provam que, sem nenhuma dificuldade, após decorridos vários anos, ele obteve a documentação ausente, a requerendo em 4/10/2019 e a obtendo treze dias depois, com conteúdo apto a justificar despesas e sanear o débito.
Logo, todo esse conjunto de evidências, somado a declaração do recorrente de que teve dificuldades em obter a documentação comprobatória relativa a terceira parcela quando não era mais prefeito, ao meu ver, são suficientes para justificar o não envio tempestivo dessas contas, razão pela qual deve ser dado provimento ao seu recurso, de forma a julgar suas contas regulares com ressalva, tornando insubsistentes o débito e a multa.
	Ante todo o exposto, VOTO para que seja aprovada a minuta de acórdão que ora trago à apreciação deste Colegiado.
TCU, Sala das Sessões Ministro Luciano Brandão Alves de Souza, em 16 de junho de 2020.
Ministro VITAL DO RÊGO 
Relator